臺灣高等法院臺南分院刑事裁定
110年度毒抗字第31號
抗  告  人  
即  被  告  甲○○


上列抗告人因違反毒品危害防制條例案件，不服臺灣雲林地方法
院中華民國109年12月11日裁定(109年度毒聲字第151號)，提起
抗告，本院裁定如下：
    主  文
抗告駁回。
    理  由
一、本件抗告人即被告甲○○前經檢察官以其基於施用第一級毒品
    海洛因之犯意，於民國109年7月22日10時11分為警採尿回溯
    72小時內之某時許，在不詳地點，以將海洛因摻水置入針筒
    內注射方式，施用第一級毒品海洛因一次，嗣因案為警調查
    ，且經其同意採尿送驗，結果呈嗎啡、可待因陽性反應，向
    原審聲請裁定將被告送勒戒處所觀察、勒戒。原審以被告上
    開施用第一級毒品海洛因之事實，業據被告於偵查中坦承不
    諱，且被告於109年7月22日為警採集尿液送驗，呈嗎啡、可
    待因陽性反應，足認被告之自白與事實相符，是被告上開施
    用第一級毒品之犯行，洵堪認定。而被告前因施用毒品案件
    ，經原審法院以98年度毒聲字第149號裁定送觀察、勒戒後
    ，認無繼續施用毒品之傾向，於98年10月7日釋放出所，並
    由臺灣雲林地方檢察署檢察官以98年度毒偵字第568號為不
    起訴處分確定，有臺灣高等法院被告前案紀錄表一份附卷足
    憑，被告本次施用毒品犯行，距離最近一次觀察勒戒執行完
    畢釋放已逾3年，則檢察官聲請裁定令被告入勒戒處所執行
    觀察、勒戒，即無不合，因而准許檢察官之聲請。
二、抗告意旨略以：被告前於98年間因違反毒品危害防制條例案
    件經送觀察、勒戒之紀錄，而被告雖於前案經觀察、勒戒執
    行完畢後5年後再犯施用第一級毒品罪，然被告於偵查期間
    ，檢察官僅就被告所犯施用第一級毒品部分為訊問，並未就
    被告所犯施用第一級毒品是否採取觀察勒戒或戒癮治療之緩
    起訴處分條件給予被告表示意見之機會，即對於被告究竟應
    聲請觀察勒戒，抑或予以戒癮治療之緩起訴，檢察官並未觸
    及，故檢察官之裁量過程已違反憲法保障被告之正當法律程
    序、被告聽審陳述權利。且檢察官聲請書並未敘明觀察勒戒
    之裁量理由，原審復未詳查偵查筆錄，漏未審查檢察官聲請
    是否合義務裁量，有無裁量怠惰或濫用情形，亦未通知被告
    到場表示意見，即准予聲請，自有未洽，為此提起抗告，請
    求撤銷原裁定，駁回檢察官之聲請，或發回原審法院更為審
    查並裁定等語。
三、按犯毒品危害防制條例第10條之罪者，檢察官「應」聲請法
    院裁定，或少年法院（地方法院少年法庭）應先裁定，令被
    告或少年入勒戒處所觀察、勒戒，其期間不得逾2月，毒品
    危害防制條例第20條第1項定有明文；而於檢察官先依刑事
    訴訟法第253條之1第1項、第253條之2之規定，為附命完成
    戒癮治療之緩起訴處分時，雖不適用前述聲請法院裁定令入
    勒戒處所觀察、勒戒之規定，然檢察官欲適用刑事訴訟法第
    253條之1第1項對被告為緩起訴處分時，除應符合輕罪原則
    外，仍應「參酌刑法第57條所列事項及公共利益之維護」，
    並「認以緩起訴為適當」者，始得為之。是檢察官就是否適
    用該規定對被告為緩起訴處分，自應本於上開規定及立法目
    的，妥為斟酌、裁量，始予決定。而被告並非當然享有為附
    命完成戒癮治療之緩起訴處分之權利，是被告縱提出該項聲
    請，亦僅在促請檢察官注意得否予以適用，檢察官並不受被
    告聲請之拘束。是檢察官就此裁量權之行使苟無濫用或不當
    情形，即不得任意指為違法（最高法院103年度台上字第246
    4號判決意旨參照）。又毒品危害防制條例所規定之觀察、
    勒戒處分，其立法意旨在幫助施用毒品者戒除毒癮，該處分
    之性質非為懲戒行為人，而係為消滅行為人再次施用毒品之
    危險性，目的在戒除行為人施用毒品之身癮及心癮措施；觀
    察勒戒係導入一療程觀念，針對行為人將來之危險所為預防
    、矯治措施之保安處分，以達教化與治療之目的，可謂刑罰
    之補充制度，從而毒品危害防制條例本身所規定之觀察、勒
    戒及強制戒治等保安處分，雖兼具剝奪自由權利之性質，卻
    有刑罰不可替代之教化治療作用，是對於施毒者有利不利之
    認定，端在何種程序可以幫助施用毒品之人戒除施用毒品之
    行為，尚非由法院逕行認定緩起訴戒癮治療必然對施用毒品
    者較為有利（臺灣高等法院暨所屬法院106年法律座談會刑
    事類提案第37號研討結果參照）。從而，檢察官是否對施用
    毒品者採行附命完成戒癮治療之緩起訴處分，雖不排除接受
    法院審查之可能性，但對於檢察官職權之行使，抗告法院原
    則上應予尊重，除檢察官之判斷有違背法令、事實認定有誤
    或其裁量有重大明顯瑕疵外，即不得任意指為違法。
四、查被告於109年7月22日10時11分為警採尿回溯72小時內之某
    時許，在不詳地點，以將海洛因摻水置入針筒內注射方式，
    施用第一級毒品海洛因一次之事實，業據被告於偵查中自承
    在卷，且被告於109年7月22日為警採集尿液送驗，呈嗎啡、
    可待因陽性反應，有立人醫事檢驗所109年8月3日濫用藥物
    檢驗報告（檢體編號OE00000000）、被告109年7月22日簽名
    捺印之勘察採證同意書、代號與真實姓名對照表（代號：OE
    00000000）、雲林縣警察局西螺分局委託檢驗尿液代號與真
    實姓名對照認證單（代號：OE00000000）各一份在卷可佐，
    足認被告之自白與事實相符，其上開施用第一級毒品之犯行
    ，洵堪認定。原審據此依檢察官之聲請，裁定將被告送勒戒
    處所觀察、勒戒，自無違誤。
五、抗告意旨雖以前詞主張原裁定不當，然：
  ㈠依毒品危害防制條例第20條之規定，檢察官對於初犯或3年後
    再犯同條例第10條之罪者，既「應」聲請法院裁定令入勒戒
    處所觀察、勒戒，顯見檢察官應以向法院聲請觀察、勒戒為
    原則，於例外符合上揭緩起訴處分之要件時，始得依同條例
    第24條第1項之規定，另為附命完成戒癮治療之緩起訴處分
    。而檢察官裁量之結果如認適於緩起訴處分者，固須於緩起
    訴處分中說明其判斷之依據，惟其如認為應向法院聲請觀察
    、勒戒者，此時因係適用原則而非例外，自無需贅餘交代不
    適於為緩起訴處分之理由。抗告意旨以檢察官未敘明被告有
    何不適於附命戒癮治療緩起訴處分之原因及其裁量選擇聲請
    觀察、勒戒之具體理由，原裁定就此亦未斟酌審認，指摘原
    裁定不當，自無理由。
  ㈡被告並無請求檢察官為附命戒癮治療緩起訴處分之法定權利
    ，已如前述，是即便檢察官訊問被告時，並未告以參加戒癮
    治療之法律效果，亦難認對被告之權利有何影響。其以檢察
    官未告知相關法律效果，而原審就此未加審酌為由，指摘原
    裁定不當，亦無可取。
  ㈢況，被告因另涉販賣毒品案件，經檢察官提起公訴，現由臺
    灣雲林地方法院以109年度訴字第800號刑事案件審理中，有
    臺灣高等法院被告前案紀錄表及該案起訴書一份在卷可參，
    倘若予其戒癮治療之緩起訴處分，若將來被判處徒刑須入監
    執行，恐無法順利完成戒癮治療，而未能達戒癮治療之緩起
    訴處分目的，是檢察官未為附命戒癮治療之緩起訴處分，而
    逕予聲請觀察勒戒，並無重大明顯瑕疵，亦無裁量權濫用之
    情事。
六、綜上所述，原裁定以被告確有施用第一級毒品海洛因之行為
    ，依檢察官之聲請裁定准予送勒戒處所觀察、勒戒，核無不
    合。抗告意旨仍執前詞指摘原裁定不當，請求撤銷發回，並
    無理由，應予駁回。
據上論斷，應依刑事訴訟法第412條，裁定如主文。
中　　華　　民　　國　　110 　年　　1 　　月　　18　　日
                  刑事第七庭    審判長法  官  吳勇輝
                                      法  官  吳錦佳
                                      法  官  周紹武
以上正本證明與原本無異。
不得再抗告。
　　　　　　　　　　　　　　　　　　　書記官  楊宗倫 　
中　　華　　民　　國　　110 　年　　1 　　月　　18　　日